【裁判字號】    97,家抗,44
【裁判日期】    971013
【裁判案由】    拋棄繼承權
【裁判全文】
臺灣高雄地方法院民事裁定              97年度家抗字第44號
抗  告  人  乙○
非訟代理人  陳佳瑤律師
            鄭佑祥律師
被繼承人    甲○○
抗告人就被繼承人甲○○拋棄繼承事件，不服本院於民國97年4
月15日所為97年度繼字第1181號第一審裁定，提起抗告，本院管
轄之第二審法院合議庭裁定如下：
    主    文
原裁定廢棄。
抗告人乙○拋棄繼承之聲明准予備查。
聲明及抗告程序費用新臺幣貳仟元由被繼承人甲○○之遺產負擔
。
    理    由
一、抗告意旨略以：抗告人先前聲明對於被繼承人甲○○之遺產
    拋棄繼承權，固未於聲請之同時依非訟事件法第14條第1 項
    之規定預納費用，惟依非訟事件法第26條第1 項規定，受理
    法院應限期命聲明人預納，聲明人逾期仍不繳納時，始應駁
    回其聲請。因聲明人從未收受本院97年度繼補字第1 號之補
    費裁定，且送達之郵務士未依法於其之住居所門首及信箱黏
    貼或放置送達通知書，致其無從知悉上開裁定寄存於臺北市
    政府警察局大同分局大橋派出所，故該補費裁定非合法送達
    ，原審駁回本件拋棄繼承之聲明，尚有未當，提起抗告，請
    求廢棄原裁定，並准予備查等語。
二、原審法院以：聲明人拋棄被繼承人甲○○遺產之繼承權事件
    ，未據聲明人繳納程序費用，經原審法院於民國97年1 月7
    日，以97年度繼補字第1 號裁定命其於收受送達後5 日內補
    繳，若逾期未補正即駁回其聲明，且此項裁定已於同年月15
    日，寄存送達於臺北市政府警察局大同分局大橋派出所，有
    送達證書附卷可稽，是則依民事訴訟法第138 條之規定，上
    開命補正之裁定已為合法之送達。惟聲明人逾期迄未補正等
    情，裁定駁回抗告人拋棄繼承之聲明。
三、按繼承人自被繼承人死亡開始，繼承被繼承人財產上之一切
    權利義務，惟繼承人於知悉其得繼承之時起2 個月內，得以
    書面向法院聲明拋棄其繼承權，並以書面通知因其拋棄而應
    為繼承之人，民法第1147條、1148條前段、原民法第1174條
    分別定有明文。嗣97年1 月2 日，原民法第1174條之規定經
    總統以華總一義字第09600179031 號令公布修正拋棄繼承之
    法定期間為3 個月，並於97年1 月4 日生效，且民法繼承編
    施行法第1 條之1 第1 項復規定為：「繼承在民法繼承編中
    華民國96年12月14日修正施行前開始且未逾修正施行前為限
    定繼承或拋棄繼承之法定期間者，自修正施行之日起，適用
    修正後限定或拋棄繼承之規定。」是關於上開民法修正前所
    發生繼承之事件，其得主張拋棄繼承之計算時點，必須於97
    年1 月4 日新法施行前，尚未逾舊法所規定之法定期間者，
    始自修正施行之日起，適用修正後限定繼承之規定，本件聲
    請人主張其為被繼承人之姊姊，被繼承人甲○○於96年2 月
    8 日死亡，因聲請人與被繼承人甲○○長年未有往來，直到
    96 年12 月14日收受同為被繼承人甲○○第三順序繼承人蔡
    林碧雲所傳真之財政部臺灣省南區國稅局94年度營業稅繳款
    書後，始知悉其為繼承人，揆諸前開說明，本件應適用修正
    後拋棄繼承之規定，合先敘明。
四、按民事訴訟法第138 條所規定之寄存送達，限於不能依同法
    第136 條及第137 條規定行送達者，始得為之，設其送達之
    處所，雖原為應受送達人之住居所、事務所或營業所而實際
    上已變更者，該原住居所、事務所或營業所，即非應為送達
    之處所，自不得於該原處所為寄存送達。又依第138 條之規
    定為寄存送達，除須將應送達之文書寄存送達地之自治或警
    察機關外，並須製作送達通知書2 份，一份記明寄存文書之
    處所，黏貼於應受送達人住居所、事務所或營業所門首，另
    一份置於該送達處所信箱或其他適當位置，俾應受送達人知
    悉寄存之事實，前往領取，二者缺一均不能謂為合法之送達
    （最高法院64年台抗字第481 號判例參照）。經查，抗告人
    於聲明狀中陳報之住居所為台北市大同區○○○路○ 段46號
    6 樓之2 ，原審補費裁定依抗告人所陳明之住所台北市大同
    區○○○路○ 段46號6 樓之2 於97年1 月15日寄存送達於台
    北市政府警察局大同分局大橋派出所，惟抗告人未前往領取
    該補費裁定一節，有送達回證一紙（原審卷第17頁）及公務
    電話記錄一紙在卷足憑（本院卷第13頁），抗告人因未繳納
    聲明拋棄繼承之費用經原審法院以97年度繼字第1181號裁定
    駁回，經抗告人於法定期間提起本件抗告，是上開駁回抗告
    人聲明拋棄繼承權之裁定尚未確定，抗告人於97年7 月22日
    即本院審理期間業已補繳上開聲明拋棄繼承權費用新台幣（
    下同）1000元，業據本院核閱97年度繼字第1181號卷無訛。
    是以抗告人已依法補繳聲明拋棄繼承權之聲明程序費用，合
    先敘明。
五、再查，抗告人主張其為被繼承人之姊姊，96年12月14日收受
    同為被繼承人第三順序繼承人之大姊蔡林碧雲傳真之財政部
    臺灣省南區國稅局94年度營業稅繳款書後，再於96年12月22
    日收受蔡林碧雲拋棄繼承彰化和美郵局00298 號之存證信函
    附卷可稽（附於97年度繼字第25號卷第22頁），始知悉被繼
    承人甲○○於96年2 月8 日死亡而得為繼承等事實，業經本
    院職權調閱原審卷宗、97年度繼字第25號卷宗查核無訛，堪
    信為真實，互核證人即抗告人女兒顏淑芬於本院97年7 月22
    日調查時證稱：「（問：甲○○是你何人？是我舅舅，但都
    沒有往來。）、（問：何時知悉甲○○過世？96年12月知悉
    ，是我媽媽的姊姊蔡林碧雲告訴我們的。）」等語相符。抗
    告人既於96年12月14日方知悉其得繼承被繼承人遺產，依前
    揭法律規定及說明，其為拋棄繼承之法定期間，應自知悉其
    得繼承之時起，起算3 個月內，顯於97年1 月4 日新法施行
    前，尚未期滿，故本件應適用新法，且抗告嗣於96年12月26
    日已向本院為拋棄繼承權之聲明，有本院收文戳章為憑（見
    原審卷第2 頁），從而，抗告人向本院聲明拋棄被繼承人遺
    產繼承權，並未逾法定期限，應准予備查，並裁定如主文第
    2 項所示。
六、據上論結，本件抗告為有理由，依非訟事件法第157 條、第
    24條第1 項、第46條、民事訴訟法第492 條、第95條，裁定
    如主文第3 項。
中    華    民    國    97    年    10    月    13    日
                    家事法庭審判長法  官 郭慧珊
                                  法  官 邱泰錄
                                  法  官 何清富
上為正本，係照原本作成。
如不服本裁定應於送達後10日內向本院提出再抗告狀，並繳納再
抗告費新臺幣一千元。
再為抗告應以適用法規顯有錯誤為理由，並經本院之許可，該許
可以原裁定所涉及之法律見解具有原則上之重要性者為限。
中    華    民    國    97    年    10    月    13    日
                                  書記官  葉彥伶


司法院資訊處製作；財團法人民間司法改革基金會備份。
